【裁判字號】    97,上易,1230
【裁判日期】    970624
【裁判案由】    妨害自由
【裁判全文】
臺灣高等法院刑事判決                97年度上易字第1230號
上  訴  人  臺灣板橋地方法院檢察署檢察官
被      告  乙○○
                    現另案於臺灣臺北監獄臺北分監執行中
選任辯護人  曾孝賢律師
            陸正義律師
上列上訴人因被告妨害自由案件，不服臺灣板橋地方法院96年度
易緝字第181號，中華民國97年4月9日第一審判決（起訴案號：
臺灣板橋地方法院檢察署96年度偵字第4782號），提起上訴，本
院判決如下：
    主  文
上訴駁回。
    理  由
一、公訴意旨略以：乙○○於民國（下同）95年間，以皇杰造景
    有限公司執行總監易國勝之名義，承攬甲○○所經營之洗衣
    店裝潢工程，惟因甲○○認其施工品質不佳，拒絕給付工程
    款，雙方生有齟齬。詎乙○○竟基於恐嚇之犯意，於95年8
    月12日12時28分許，在不詳地點，以0000000000號行動電話
    撥打甲○○之0000000000號行動電話，適甲○○正忙於接聽
    其他電話，乃轉由甲○○之助理丙○○接聽，被告向丙○○
    揚言「蔡仔，蔡仔，我們來玩一個遊戲，姐（即甲○○）有
    二個女兒、一個兒子，我只要抓到一個，就可以向姐要一百
    萬」等語，丙○○旋即轉知予在旁之甲○○聽聞後，甲○○
    隨後自行接聽，被告進而向告訴人甲○○揚言「三個要三百
    萬」等語，致甲○○心生畏懼。嗣經告訴人甲○○報警處理
    ，始查悉上情，因認被告涉犯刑法第305條之恐嚇危害安全
    罪等語。
二、按犯罪事實應依證據認定之，無證據不得認定其犯罪事實；
    又不能證明被告犯罪者，應諭知無罪之判決，刑事訴訟法第
    154條第2項、第301條第1項分別定有明文。復按告訴人之告
    訴，本以使被告受刑事訴追為目的，故其陳述是否與事實相
    符，自應調查其他證據，以資審認，苟其所為攻擊之詞，尚
    有瑕疵，則在此瑕疵未予究明以前，即不能遽採為斷罪之基
    礎（69年度臺上字第1531號判決參照）。再認定被告有罪之
    事實，應憑證據，如未能發現相當之證據，或證據不足以證
    明，自不能以推測或擬制之方法，以為裁判之基礎；且認定
    事實所憑之證據，其為訴訟上之證明，須達於通常一般人均
    不致有懷疑，而得確信其為事實之程度者，始得據為有罪之
    認定，倘其證明尚未達到此一程度而有合理之懷疑存在時，
    尚難為有罪之認定基礎；另苟積極證據不足以為不利於被告
    事實之認定，即應為有利於被告之認定，更不必有何有利之
    證據（30年上字第816號、40年臺上字第86號、76年臺上字
    第4986號判例參照）。且證人之證言固非不得做為認定被告
    犯罪事實之證據，惟須此項證言無瑕疵可指，且與事實相符
    者，始足當之，苟證人之證言有瑕疵時，即不得做為不利被
    告認定之唯一依據。為貫徹無罪推定原則，檢察官對於被告
    之犯罪事實，應負實質舉證責任。刑事訴訟法修正後第161
    條（下稱本法第161條）第1項規定「檢察官就被告犯罪事實
    ，應負舉證責任，並指出證明之方法」，明訂檢察官舉證責
    任之內涵，除應盡「提出證據」之形式舉證責任（參照本法
    修正前增訂第163條之立法理由謂「如認檢察官有舉證責任
    ，但其舉證，仍以使法院得有合理的可疑之程度為已足，如
    檢察官提出之證據，已足使法院得有合理的可疑，其形式的
    舉證責任已盡」）外，尚應「指出其證明之方法」，用以說
    服法院，使法官「確信」被告犯罪構成事實之存在。此「指
    出其證明之方法」，應包括指出調查之途徑，與待證事實之
    關聯及證據之證明力等事項。同條第2、3、4項，乃新增法
    院對起訴之審查機制及裁定駁回起訴之效力，以有效督促檢
    察官善盡實質舉證責任，藉免濫行起訴。刑事訴訟法修正後
    第163條釐訂法院與檢察官調查證據責任之分際，一方面揭
    櫫當事人調查證據主導權之大原則，並充分保障當事人於調
    查證據時，訊問證人、鑑定人或被告之權利（同條第1項）
    ；另一方面例外規定法院得及應依職權調查證據之補充性，
    必待當事人舉證不足時，法院始自動依職權介入調查，以發
    見真實（同條第2項）；再增訂法院依職權調查證據前，應
    踐行令當事人陳述意見之程序（同條第3項），以貫徹尊重
    當事人查證之主導意見，確保法院補充介入之超然、中立。
三、證據能力部分：按被告以外之人於審判外之言詞或書面陳述
    ，除法律有規定者外，不得作為證據；又被告以外之人於審
    判外之陳述，雖不符合同法第159條之1至第159條之4之規定
    ，但經當事人於審判程序同意作為證據，法院審酌該言詞陳
    述或書面陳述作成時之情況，認為適當者，亦得為證據。當
    事人、代理人或辯護人於法院調查證據時，知有第159條第1
    項不得為證據之情形，而未於言詞辯論終結前聲明異議者，
    視為有前項之同意，刑事訴訟法第159條第1項及第159條之5
    分別定有明文。查本判決下列所引用之各該被告以外之人甲○○、丙○○於審判外之陳述（包含通聯調閱查閱單等書面
    陳述），皆屬傳聞證據，惟被告雖知上開證據資料為傳聞證
    據，但於準備程序及審判期日中除表示無意見而不予爭執，
    且迄至言詞辯論終結前亦未再聲明異議，辯護人並陳明甲○○、丙○○於偵查之陳述有證據能力，審酌上開證據資料製
    作時之情況，尚無違法不當及證明力明顯過低之瑕疵，亦認
    為以之作為證據應屬適當，故揆諸前開規定，爰逕依刑事訴
    訟法第159條之5規定，認前揭證據資料均例外有證據能力。
四、本件公訴人認被告涉有前開恐嚇危害安全罪，係以告訴人甲○○之指訴及證人丙○○之證述與通聯紀錄為其依據。
五、被告乙○○坦承於前揭時間撥打電話予告訴人甲○○，惟否
    認有恐嚇之情，辯稱略以：「並未於電話中講述該等內容」
    等語。
六、經查：
(一)、被告乙○○坦承於95年8月12日12時28分許，以0000000000
    號行動電話撥打告訴人甲○○之0000000000號行動電話一情
    ，有通聯調閱查閱單一份在卷可稽（95年度偵字第13388號
    卷第8頁至第9頁，下稱偵卷）。是所應審酌被告是否有於電
    話中恐嚇。查證人即告訴人甲○○及證人丙○○經原審傳喚
    及拘提均未到庭，而告訴人甲○○於警詢及偵查，固均供述
    ：「被告當時於該電話中轉由告訴人甲○○之助理丙○○接
    聽，被告有向丙○○揚言：蔡仔，蔡仔，我們來玩一個遊戲
    ，姐（即告訴人）有二個女兒、一個兒子，我只要抓到一個
    ，就可以向姐要一百萬」等語，後當丙○○旋轉知予在旁之
    告訴人聽聞後，告訴人甲○○隨後自行接聽，被告進而向告
    訴人甲○○揚言「三個要三百萬」云云。然查，告訴人甲○○前與被告間有債務糾紛，且證人丙○○為告訴人甲○○之
    助理，業據證人即告訴人甲○○於偵查證述明確（偵卷第42
    頁），是告訴人雖於偵查以證人身分具結，然其與丙○○所
    為證言之證明力顯較一般無利害關係之人為低，是得否以此
    二人證明力不高之證詞，在無其他補強證據證明下，即認定
    被告有起訴書所指犯罪行為，即有疑義。
(二)、查「告訴人之告訴，係以使被告受刑事訴追為目的，是其陳
    述是否與事實相符，固仍應調查其他證據以資審認。然證明
    告訴人指訴與事實相符之證據，並不以直接證據為限，若間
    接證據，已足供佐證告訴人之指訴為真實，亦非不得以之與
    告訴人之指訴，相互印證，併採為判決之基礎；則告訴人之
    指訴，如有其他間接證據可為補強時，審理事實之法院，對
    於該等補強證據，是否足供證明告訴人之指訴與事實相符，
    自應於判決理由內詳加審認、說明，否則即有判決理由不備
    之違法（93年度台上字第4632號）」，且「告訴人、證人之
    陳述有部分前後不符，或相互間有所歧異時，究竟何者為可
    採，法院仍得本其自由心證予以斟酌，非謂一有不符或矛盾
    ，即應認其全部均為不可採信；尤其關於行為動機、手段及
    結果等之細節方面，告訴人之指陳，難免故予誇大，證人之
    證言，有時亦有予渲染之可能；然其基本事實之陳述，若果
    與真實性無礙時，則仍非不得予以採信（74年台上字第1599
    號）」，是告訴人之指訴需有補強證據，且告訴人與證人之
    陳述基本事實必須與真實性無礙，惟查，證人甲○○、丙○○於偵查經檢察官隔離訊問之結果，二人就下述之基本事實
    ，所為陳述並不相符：(一)、告訴人甲○○當時有無接聽電話
    （證人即告訴人甲○○稱當時其有把電話搶過來聽；證人丙○○則證稱電話掛了之後，即向告訴人報告）。(二)、證人丙○○當時有無將內容覆誦予告訴人甲○○聽（證人即告訴人
    甲○○稱當時丙○○有覆誦一次被告電話內容予其聽取；證
    人丙○○則證稱當時並無覆誦內容予告訴人聽取）。(三)、證
    人丙○○當時接聽電話之神情（證人即告訴人甲○○證稱當
    時丙○○向其使一個眼色，並且覆誦內容予告訴人甲○○；
    證人丙○○則證稱當時是背對告訴人甲○○，所以告訴人甲○○應該看不到證人丙○○之表情）。亦即就刑法第305條
    構成要件事實之諸多重要事項均證詞不一（偵卷第43頁至第
    44頁）。而告訴人甲○○於接聽完被告之電話後，竟能隨即
    回撥予被告（偵卷第9頁通聯調閱查閱單），此亦與一般接
    獲他人恐嚇電話之人之反應有異，更難認告訴人甲○○及證
    人丙○○之供述，能有充足之證據證明力證明被告有檢察官
    起訴書所指之犯行。
(三)、檢察官上訴雖略以：【告訴人與證人之陳述有部分前後不符
    ，或相互間有所歧異時，究竟何者為可採，法院乃得本其自
    由心證予以斟酌，非謂一有不符或矛盾，即應認其全部均為
    不可採信，尤其關於行為動機、手段及結果等之細節方面，
    告訴人之指陳，難免故予誇大，證人之證言，有時亦有予以
    渲染之可能，然其基本事實之陳述，若果與真實性無礙時，
    則仍非不得予以採信（74年臺上字第1559號判例參照）。本
    件告訴人、證人丙○○於偵查皆指證被告有以：「蔡仔，我
    們來玩一個遊戲，姐有二個女兒，一個兒子，我只要抓到一
    個，就可以向姐要一百萬」、「三個要三百萬」等語恐嚇告
    訴人之基本事實互核一致，雖渠等於偵查中之訊問筆錄記載
    ，就若干事項：如告訴人有無接聽電話、證人丙○○當時有
    無將內容覆誦予告訴人聽、證人丙○○接聽電話之神情等節
    非完全一致，然以本件案發後至告訴人、證人丙○○於偵查
    中受訊時，已隔相當時日，渠等就案發當時之記憶、主觀感
    知、表達方式有所不同，應屬情理之常，若渠等就案發當時
    所有細節之描述，均一字不差，反與情理有違，顯可疑為有
    串證之虞，是原審判決以告訴人、證人丙○○證述內容之若
    干細節有所不符，即認渠等證言無足採信，顯非允當。再本
    件告訴人、證人丙○○與被告雖有民事債務糾紛，然若非確
    遭被告恐嚇，並有心生畏懼之情，斷無甘冒觸犯誣告、偽證
    罪之風險，而誣指被告涉有恐嚇犯行。至原審判決以告訴人
    於案發後回撥電話予被告，即推認被告並無恐嚇之行為等情
    ，亦難認與經驗法則相符，蓋告訴人既因被告之恐嚇言語而
    心生畏懼，於被告掛斷電話後擔心被告將對伊或家人採取不
    法侵害，故撥打電話央求被告饒恕或尋求和解等情，均非無
    可能，故尚難以該回撥電話，即認被告未涉有恐嚇犯行。又
    告訴人、證人丙○○雖於原審經傳拘不到庭，然渠等之證言
    與被告涉犯恐嚇罪與否，既有重大關聯，認仍有再次傳拘到
    庭詰問，以明真實之必要】等語，然查，「告訴人之告訴，
    係以使被告受刑事訴追為目的，是其陳述是否與事實相符，
    仍應調查其他證據以資審認（52年台上字第1300號）」，「
    告訴人之指證，有無其他證據、證明與事實相符，原判決未
    加論述，即採為判決基礎，自屬理由不備（45年台上字第
    1206號）」，「告訴人之指證，有無其他證據、證明與事實
    相符，原判決未加論述，即採為判決基礎，自屬理由不備（
    45 年台上字第1206號）」，「告訴人之指證，有無其他證
    據、證明與事實相符，原判決未加論述，即採為判決基礎，
    自屬理由不備（45年台上字第1206號）」，本件檢察官於準
    備程序陳明不需要傳訊告訴人甲○○、證人丙○○等，主張
    其等之陳述為證據證明力問題，而原審檢察官雖上訴略稱證
    人陳述略有不同係情理之常等詞，惟證人丙○○為告訴人甲○○受僱人，其等之立場與被告對立，所為陳述依據最高法
    院前述見解，自應需要補強證據，且告訴人甲○○、證人丙○○二人於偵查訊問，告訴人甲○○對於證人丙○○當日穿
    何顏色衣服，手機何種顏色之問題，分別稱：「我忘了」、
    「我不記得了」等語（偵卷第43頁），而證人丙○○除就衣
    服顏色稱不記得以外，對於手機顏色，則稱：「PHS一千，
    顏色我不記得了」等語，足徵其二人對於重要之基本事實所
    為陳述有疑問，況且證人丙○○更稱：「（你接到電話只有
    講「你在恐嚇白姐」就掛了？）是。因為我急著報告白姐」
    等語（偵卷第44頁），而告訴人甲○○卻稱證人丙○○接到
    電話後：「我就把電話搶過來聽」等語（偵查卷第43頁），
    足見其二人所陳不同。縱使認為告訴人甲○○、證人丙○○
    等人所陳為真實，然依據前述最高法院判決要旨，除告訴人
    甲○○、證人丙○○等之指訴以外，尚需要有補強證據以擔
    保告訴人甲○○、證人丙○○二人陳述之真實性，而告訴人
    甲○○、證人丙○○均經通知不到場，且檢察官亦未提出任
    何補強證據擔保告訴人甲○○、證人丙○○二人陳述之真實
    性，是依據前述最高法院判決要旨，即不得僅以告訴人甲○○、證人丙○○之指訴認定被告有起訴書所記載之犯罪嫌疑
    ，則檢察官上訴所陳，尚非可取。
(四)、綜上，依卷內所存之證據，尚無從就檢察官起訴之恐嚇危害
    安全罪部分達到確信之心證，本諸前述說明，自應為被告有
    利之認定，而為無罪之諭知。
(五)、原審以不能證明被告犯罪，而為其無罪之諭知，經核原判決
    並無違誤，檢察官以前詞提起上訴，以推測之詞，指摘原判
    決不當，請求撤銷改判，為無理由，應予駁回，
據上論斷，應依刑事訴訟法第368條，判決如主文。
本案經檢察官鄭富銘到庭執行職務。
中    華    民    國    97    年    6     月    24    日
                  刑事第十二庭  審判長法  官   蔡永昌
                                      法  官   陳榮和
                                      法  官   施俊堯
以上正本證明與原本無異。
不得上訴。
                                      書記官   顧哲瑜
中    華    民    國    97    年    6     月    25    日


司法院資訊處製作；財團法人民間司法改革基金會備份。
